臺灣高等法院民事判決　　　　　　　　 94年度保險上字第9號
上　訴　人　南山人壽保險股份有限公司
法定代理人　謝仕榮
訴訟代理人　謝宜珊律師
被 上訴 人　丁○○
　　　　　　乙○○
　　　　　　甲○○
　　　　　　丙○○
共　　　同
訴訟代理人　楊沛生律師
上列當事人間請求給付保險金事件，上訴人對於中華民國93年12
月31日臺灣臺北地方法院92年度保險字第186號第1審判決提起上
訴，本院於94年5月11日言詞辯論終結，判決如下：
    主  文
上訴駁回。
第二審訴訟費用由上訴人負擔。
    事實及理由
一、被上訴人主張：訴外人林永元前向上訴人投保「新康祥終身
    壽險─Ｂ型」附加「新人身意外傷害保險」，保單號碼Ｚ00
    0000000號，保險期間自民國89年5月25日起至終身止，保險
    金額為新臺幣（下同）1,430萬元，指定受益人為被上訴人
    等4人。嗣訴外人林永元於90年4月21日晚間23時54分，在飯
    後意外窒息死亡，經臺灣臺北地方法院檢察署檢署（下稱臺
    北地檢署）90年相字第290號相驗案件調查後，認定訴外人
    林永元係因意外吸入嘔吐物致窒息死亡。依「新人身意外傷
    害保險」第3條第1項約定，被保險人林永元因遭受意外傷害
    事故致死亡時，上訴人應依約給付保險金，詎被上訴人於90
    年7月間向上訴人申請全部之保險給付，並於91年2月27日及
    92年4月14日以台北雙連郵局第384號、第278號存證信函催
    告上訴人給付保險金，上訴人卻僅於90年7月24日給付終身
    壽險部分之保險金149萬178元，而意外傷害死亡保險金部分
    則未給付。依保險法第34條之規定，上訴人應於接獲理賠申
    請書、相驗屍體證明書、受益人戶籍謄本後15日內理賠之，
    被上訴人已於90年7月24日提出前揭文件，則上訴人最遲應
    於90年7月24日給付保險金，並應從90年7月25日起算利息。
    爰依保險契約附約第3條、第7條、第20條第2項及保險法第
    34條之規定，提起本訴請求上訴人給付1,430萬元及自90年7
    月25日起至清償日止，按年息10%計算之利息，並願供擔保
    請准宣告假執行等語（原審為被上訴人勝訴之判決，上訴人
    不服提起本件上訴）。並聲明：上訴駁回。
二、上訴人則以：訴外人林永元係因心冠狀動脈狹窄發作時嘔吐
    ，吸入嘔吐物窒息而死，其死亡係自身疾病所引起，並非意
    外，與保單契約款第3條之規定不符。查保險事故發生原因
    複雜時，法院通常依主力近因原則認定此故之發生與承保之
    危險間是否有因果關係，又所謂主力近因，係指導致被保險
    人死亡或受傷之主要或有效原因，非指最直接或最接近被保
    險人死亡之原因。若導致被保險人死亡或受傷原因有2個以
    上，而每一個原因之間有因果關係且未中斷時，則最先發生
    並造成一連串事故發生之原因，就是導致被保險人死亡或受
    傷之主力近因，實務及中華民國人壽保險商業同業公會編印
    之人身保險業務員資格測驗統一教材，均同此見解。臺北地
    檢署相驗屍體證明書死亡原因欄載明「鑑定結果：因心冠狀
    動脈狹窄發作時嘔吐，吸入嘔吐物窒息而死」，而上訴人查
    詢萬芳醫院亦經答覆為「疑急性心肌梗塞」，再依被上訴人
    所提原法院92年度保險字第63號判決中，鄭美玲於偵訊中提
    及「林永元於22時左右突感身體不適，感覺胸部疼痛，左手
    無力‧‧‧感覺他休克」，是訴外人林永元死亡之主力近因
    ，係「因心冠狀動脈狹窄發作時嘔吐，吸入嘔吐物窒息而死
    」。被上訴人雖主張訴外人林永元係因施作ＣＰＲ不慎造成
    嘔吐，惟並未舉證，自不足取。系爭保險契約條款第3條第2
    項明定，所謂意外傷害事故，係指「非由疾病引起之外來突
    發事故」，自係「來自自身以外之突發事故」，而嘔吐為自
    身生理反應，並非外來突發事故。另法務部法醫研究所對於
    臺北地檢署所詢「如何認定係冠狀動脈狹窄發作時嘔吐，吸
    入嘔吐物」，並未詳加說明。且被上訴人亦未就其主張訴外
    人林永元意外死亡一事，盡其舉證責任，是被上訴人請求上
    訴人給付保險金，即無理由。又如認上訴人應為給付，惟查
    壽險與意外險之理賠條件不同，被上訴人自不得主張以此壽
    險給付之日為意外險應給付之日，且依南山新人身意外傷害
    保險附約第20條第2項約定，上訴人應於收件15日內給付之
    。查被上訴人於91年3月4日以存證信函要求上訴人詢問臺北
    地檢署心冠狀動脈是否為嘔吐之原因，經上訴人函詢結果，
    檢察署於91年5月15日函覆。是被上訴人主張訴外人林永元
    係意外身故，應以上訴人取得前開函覆之日起計算15日後，
    亦即91年5月31日，為利息起算日。縱認應以相驗屍體證明
    書之日為文書備齊之日，則因該相驗屍體證明書係於90年7
    月19日開立，自是日起算15日，亦非被上訴人主張之90年7
    月25日云云，資為抗辯。並聲明：(一)原判決廢棄。(二)被上訴
    人在第一審之訴駁回。(三)如受不利判決，願供擔保請准宣告
    免為假執行。
三、被上訴人主張其為被保險人林永元之繼承人，被保險人林永
    元於89年5月15日參加上訴人「新康祥終身壽險─Ｂ型」附
    加「新人身意外傷害保險」，保單號碼Ｚ000000000號，保
    險期間自89年5月25日起至終身為止，保險金額為1,430萬元
    ，並指定受益人為被上訴人4人，嗣被保險人於保險期間內
    之90年4月21日死亡，經被上訴人於91年2月27日及92年4月
    14日以台北雙連郵局第384號、第278號存證信函，催告上訴
    人依約給付保險金，上訴人於91年3月4日、92年4月15日收
    受後，於90年7月24日給付壽險部分保險金149萬178元，意
    外傷害死亡保險金部分則未給付等情，業據其提出前開要保
    書、被保險人林永元之死亡證明書、存證信函及收件回執（
    原審卷第13頁、第24至28頁）等件為證，並為上訴人所不爭
    執，均堪信為真實。
四、被上訴人主張被保險人林永元既已因意外死亡，渠等為被保
    險人林永元之繼承人，上訴人自應依系爭「新人身意外傷害
    保險」第3條之約定，給付被保險人林永元意外死亡保險金
    ，然上訴人否認之，並以前開情詞置辯。是本件之爭點即在
    於被保險人林永元之死亡原因為何？是否符合意外事故死亡
    之保險理賠要件？倘符合理賠要件，則保險金利息起算日為
    何？茲詳細審酌如下：
  (一)被保險人林永元與上訴人所簽訂之「新人身意外傷害保險附
    約」第3條約定：「被保家庭成員於本附約有效期間內，因
    遭受意外傷害事故，致其身體蒙受傷害而致成重大燒燙傷、
    殘廢或死亡時，依照本附約的約定，給付保險金。前項所稱
    意外傷害事故，指非由疾病引起之外來突發事故」。可知該
    附加傷害保險給付特約條款，係就被保險人因外來突發的意
    外事故，致身體受傷或死亡，保險人方負給付保險金之義務
    ，而所謂外來之事故，應係指來自自身以外之事故而言。經
    查：
    1.依台北地檢署90年度相字第290號相驗卷所載內容顯示，
      被保險人林永元係於90年4月21日晚間22時30分許，在台
      北市○○區○○路2段109巷100弄14號6樓其友人鄭美玲之
      住處內，因為身體不適，經鄭美玲報案及送醫處理，仍不
      治死亡。林永元之遺體經法務部法醫研究所解剖後，其鑑
      定結果認為：「各臟器依序摘出檢查，並採樣做組織切片
      ，心：重四００公克，冠狀動脈左前枝狹窄七０％，右後
      枝無異常，瓣膜，心肌無異常。肺：左重六００公克，右
      重八００公克，無異物，水腫，淤血著明，無炎症反應。
      肝：重一五００公克，無異常，膽囊無結石無異常。脾：
      重一二０公克，無異常。腎：左重二００公克，右重二０
      ０公克，淤血外無異常。腎上線：兩側均無異常。胃：有
      內容物一０００西西，有食物殘渣，肉等，死前二小時進
      食，無出血，無潰瘍。胰腺：重八０公克，無異常。喉：
      有水腫，有異物胃內容物，無炎症反應。氣管：有異物及
      水份，食道：無異常。腦膜無出血，無異常，腦重一五０
      ０公克，有水腫，有淤血，採血、胃內容物、尿做毒化。
      病理檢查結果：死者林永元，男，五十四歲，因心冠狀動
      脈狹窄，於發作時發生嘔吐，復吸入胃內嘔吐物阻塞呼吸
      道致窒息死亡，意外。」（原審卷第72頁至第76頁）。
    2.嗣台北地檢署針對被保險人林永元死亡之原因，於90年12
      月17日以北檢茂寒90相290字第55683號函法醫研究所，請
      其說明「一如何認定係心冠狀動脈狹窄發作時嘔吐，吸入
      嘔吐物致窒息死亡？二嘔吐一定是心冠狀動脈狹窄發作之
      結果？」（原審卷第77頁）。而法醫研究所以91年1月29
      日法醫理字第0910000275號函略謂：「本所原鑑定人研判
      意見如下：嘔吐有多種原因可以發生，心冠狀動脈狹窄發
      作是其中之一，解剖所見是結果，不一定是必然之最後鑑
      定結果」。則由法醫研究所之函示，被保險人林永元係因
      嘔吐吸入胃內嘔吐物阻塞呼吸道致窒息死亡，應可採信，
      至於發生嘔吐之原因有多種，心冠狀動脈狹窄發作僅係其
      中之一種，是否係因「心冠狀動脈狹窄發作」導致，則無
      百分之百確切之證據足可證明。台北地檢署於最後之91年
      10月21日相驗報告書內，亦採相同之認定，認為「據法醫
      解剖後研判死者係因嘔吐，致窒息死亡（心冠狀動脈狹窄
      未必是引起嘔吐之原因‧‧‧）」，亦有該檢察官報告書
      可稽（原審卷第80、81頁）。
    3.參酌將被保險人林永元送醫之證人鄭美玲於警訊時證述：
      「‧‧‧我感覺他休克，於是馬上撥119報案，並在線上
      由119專業人員教授ＣＰＲ急救方式先行急救，直到救護
      車趕來送萬芳醫院急救，經萬芳醫院急救一個多小時後宣
      告無效死亡。」（原審卷第81、82頁）、「‧‧‧我一進
      房就見他嘴中有被東西卡住，他一直發不出聲來，我趕緊
      打119，119有教我ＣＰＲ急救，我照著做，因他剛吃完飯
      ，噴出了很多東西，隨後救護車來了，也在我住處做急救
      ，他有吐出一些東西，119的人說還是沒辦法，才說送醫
      ，就送醫院急救。」（原審卷第84、85頁）。「‧‧‧我
      打119時，對方人員有教我做ＣＰＲ，要我抬起他的下巴
      仰其頭、捏鼻子、向嘴巴吹氣，我打開他嘴巴時有聞到臭
      臭味道，但沒看見嘴巴內有異物，我對著他嘴巴吹氣時，
      他的鼻子及嘴角有流出東西，應是晚餐吃下的東西，我壓
      其胸部時亦有東西流出來，過一會救護車來了．．」（原
      審卷第89頁）、「（林永元於90年4月21日於房間打坐時
      ，你有聽見什麼異狀聲音？）有聽到發出『啊…』的聲音
      ，我才進去房間看，見他斜躺，問他你怎麼了，他沒反應
      我就快打電話。那時印象中沒看見嘔吐物。（你做ＣＰＲ
      時有無見他尚有呼吸？）我打110過去，有人教我做ＣＰ
      Ｒ，我一邊聽電話一邊做ＣＰＲ，林永元之口中有東西跑
      出來，當時沒特別去感覺他有無呼吸，只知我跟他說話他
      都沒反應。問：做ＣＰＲ時是做了之後口中才有東西？答
      ：我是依救護人員的指示做。問：對林永元做ＣＰＲ時除
      對嘴吹氣外，有無壓胸部？答：有壓胸腔。問：是吹氣後
      嘔吐或壓胸腔後林永元才嘔吐？答：吹氣後就有東西流出
      來。問：119的人到了之後有無做ＣＰＲ？答：有，另有
      弄氧氣罩給他。」等語（原審卷第91、92頁）。由證人鄭
      美玲之證言，足見被保險人林永元休克在急救過程中，確
      曾嘔吐出一些胃內部之物體，但並不足據以證明被保險人
      係因何種疾病造成嘔吐。
    4.綜上所述，堪認被上訴人主張被保險人林永元之死亡係因
      窒息死亡，而其窒息之原因，係因嘔吐吸入嘔吐物，阻塞
      呼吸道所導致，並非因為疾病而產生窒息死亡結果，應屬
      可採。
  (二)上訴人雖辯稱：訴外人林永元因「嘔吐物阻塞呼吸道窒息死
    亡」並不符合保單條款「外來突發事故」之定義等語。惟按
    保險契約率皆為定型化契約，被保險人鮮有依其要求變更契
    約約定之餘地；又因社會之變遷，保險巿場之競爭，各類保
    險推陳出新，故於保險契約之解釋，應本諸保險之本質及機
    能為探求，並應注意誠信原則之適用，倘有疑義時，應為有
    利於被保險人之解釋（保險法第54條第2項參照），以免保
    險人變相限縮其保險範圍，逃避應負之契約責任，獲取不當
    之保險費利益，致喪失保險應有之功能，及影響保險巿場之
    正常發展。意外傷害保險乃相對於健康保險。健康保險係承
    保疾病所致之損失；意外傷害保險則在承保意外傷害所致之
    損失。人之傷害或死亡之原因，其一來自內在原因，另一則
    為外在事故（意外事故）。內在原因所致之傷害或死亡，係
    指被保險人因罹犯疾病、細菌感染、器官老化衰竭等身體內
    部因素所致之傷害或死亡；至外來事故（意外事故），則係
    指內在原因以外之一切事故而言，其事故之發生為外來性、
    偶然性，屬不可預見，除保險契約另有特約不保之事項外，
    意外事故均屬意外傷害保險所承保之範圍（最高法院92年台
    上字第2710號判決參照）。是系爭保單條款所謂之「外來突
    發事故」，應限於非由自身疾病所引起，即足認係屬外來突
    發事故，而無庸以來自自身以外之突發事故為必要。被保險
    人因突發嘔吐物嗆住窒息死亡，並非身體內部器官老化衰竭
    、內在疾病，或細菌感染所引起，而係外來突發事故所致，
    則被上訴人主張被保險人林永元因嘔吐物吸入，致吸入性窒
    息死亡一事，落入被保險人與上訴人所簽訂「新人身意外傷
    害保險附約」之承保範圍，自屬有據。
  (三)上訴人復辯稱系爭保險事故發生之主力近因，係訴外人林永
    元係因心冠狀動脈狹窄，於發作時發生嘔吐復吸入胃內，嘔
    吐物阻塞呼吸道始致窒息死亡，並辯稱被上訴人應就訴外人
    林永元非因心冠狀動脈狹窄，於發作時發生嘔吐復吸入胃內
    ，嘔吐物阻塞呼吸道致窒息死亡乙節，負舉證責任。然查被
    上訴人業已舉證證明其主張被保險人林永元係因嘔吐物意外
    阻塞呼吸道窒息死亡之事實，一如前述，上訴人否認林永元
    非意外窒息死亡，而係因心冠狀動脈狹窄，於發作時發生嘔
    吐復吸入胃內，嘔吐物阻塞呼吸道始致窒息死亡，則依民事
    訴訟法第277條之規定，應由上訴人就此有利於己之事實，
    負舉證責任。上訴人固以相驗屍體證明書、萬芳醫院急救病
    歷摘要及訴外人鄭美玲於偵訊中之陳述為證。然查：
　  1.相驗屍體證明書上死亡原因欄雖載明「鑑定結果：因心冠
      狀動脈狹窄發作時嘔吐，吸入嘔吐物窒息而死，惟嗣經本
      院檢察署函詢法醫研究所，法醫研究所回覆本院檢察署函
      即表示：「嘔吐有多種原因可以發生，心冠狀動脈狹窄發
      作是其中之一。」（原審卷第78頁），是前開相驗屍體證
      明書上死亡原因欄所載之鑑定結果，尚不足據以認定訴外
      人林永元係因心冠狀動脈狹窄發作而引發嘔吐。
　  2.訴外人林永元因嘔吐吸入胃內嘔吐物阻塞呼吸道致窒息，
      於送至萬芳醫院前即已死亡，萬芳醫院並未對訴外人林永
      元進行解剖行為，是萬芳醫院之急救病歷摘要，亦不足以
      據以證明訴外人林永元係因心冠狀動脈狹窄，於發作時引
      發嘔吐，導致吸入胃內嘔吐物阻塞呼吸道致窒息死亡之事
      實。
  　3.至訴外人鄭美玲於偵訊中之所述，僅係其就事故發生情節
      之陳述，並未能證明訴外人林永元確係因心冠狀動脈狹窄
      發作而引發嘔吐。上訴人雖以訴外人林永元於施作ＣＰＲ
      前已無心跳及呼吸，並於訴外人鄭美玲打開其嘴巴後，口
      中並無異物卻有臭味，並在吹氣後即有東西流出，並非在
      壓胸後，辯稱此係因訴外人林永元於施作ＣＰＲ前早因心
      冠狀動脈狹窄發作，並因心冠狀動脈狹窄發作嚴重，致其
      有嘔吐物無法吐出流入氣管中，窒息而死云云。惟上訴人
      前開所辯，充其量僅能證明訴外人林永元非因ＣＰＲ施作
      不當致嘔吐窒息死亡，尚不足據以推論其係「心冠狀動脈
      狹窄發作嚴重，致其有嘔吐物無法吐出流入氣管中，窒息
      而死」。
  　4.本院於93年12月3日以院信民孝字第0930014714號函請臺
      灣大學醫學院附設醫院鑑定被保險人林永元之死亡原因，
      據該院附設醫院覆稱：『(一)林永元先生（以下簡稱林先生
      ）案件之爭議點為「是否因心冠狀動脈狹窄發作時引起嘔
      吐」，依解剖所見，其左前降枝有百分之七十狹窄，心肌
      並無異常，亦無心肌梗塞之現象，故不支持因冠狀動脈狹
      窄發作時引起嘔吐之說法；另一爭議點為「呼吸道阻塞是
      否因急救及ＣＰＲ所引起」，依時間順序應是先有嘔吐窒
      息才進行急救動作，如未有嘔吐窒息，則不會發生後來之
      急救動作。(二)據此，林先生之死亡原因，依所附資料，綜
      合判斷應為嘔吐並吸入嘔吐物窒息死亡。』等語。觀之上
      開函文所示，訴外人林永元因嘔吐並吸入嘔吐物窒息死亡
      ，足堪認定。至於訴外人林永元是否係因心冠狀動脈狹窄
      發作而引發嘔吐，臺灣大學醫學院附設醫院不支持此一說
      法。
    5.上訴人對於本件被保險人林永元之窒息死亡係出於「疾病
      」所引起，並未能舉以實其說，是上訴人此部分所辯，即
      無足取。
  (四)按被保家庭成員於本附約有效期間內遭受第3條約定的意外
    傷害事故時，要保人、被保家庭成員或受益人應於知悉意外
    傷害事故發生後10日內將事故狀況及被保家庭成員的傷害程
    度，通知本公司（即上訴人）。並於通知後儘速檢具所需文
    件向本公司申請給付保險金。本公司應於收齊前項文件後15
    日內給付之。逾期本公司應按年利一分加計利息給付。但逾
    期事由可歸責於要保人或受益人者，本公司得不負擔利息。
    被保險人林永元與上訴人所簽訂之「新人身意外傷害保險附
    約」第20條定有約定。其約定證明文件並未明確指明需何證
    明文件，況本件被上訴人既已提出「理賠申請書」、「相驗
    屍體證明書」及「受益人戶籍謄本」等，應堪認已符合上開
    約定所稱所需文件，被上訴人自可據此向上訴人申請理賠，
    上訴人於收受被上訴人關於系爭意外保險之申請資料後，並
    未因資料欠缺而通知被上訴人補正所需文件，迄被上訴人接
    到壽險理賠通知書，見未載有意外險理賠金時，以台北雙連
    （17）郵局第1184號存證信函催告上訴人理賠，上訴人亦未
    通知被上訴人補齊所需文件，而係發函告知因被保險人林永
    元死亡之原因非屬系爭意外保險承保範圍內（本院卷第80至
    82頁），而不予理賠等語。故被上訴人既已同時提出關於壽
    險及意外險所需文件予上訴人，上訴人對於壽險部分之理賠
    金已於90年7月24日給付予被上訴人，則對於意外險理賠部
    分，應同於該日給付予被上訴人，然上訴人並未給付，被上
    訴人主張依前開約定，法定遲延責任應自壽險理賠日（即應
    為給付之日起）之隔日即90年7月25日起，按年利一分加計
    利息給付，即屬有據。
五、綜上，被上訴人主張依保險契約法律關係，請求被上訴人給
    付1,430萬元，及自上訴人提出申請後15日起（即90年7月25
    日）至清償日止，按週年利率10%計算之利息，洵屬正當，
    應予准許。原審為上訴人敗訴之判決，並無不合。上訴意旨
    仍執前詞，指摘原判決不當，求予廢棄改判，為無理由，應
    予駁回。
六、本件事證已明，上訴人聲請就訴外人林永元是否係因心冠狀
    動脈狹窄發作而引發嘔吐乙節，另向榮民總醫院函詢云云，
    核無必要。兩造其餘主張攻擊防禦方法及所提之證據，核與
    判決結果並無影響，爰不逐一論述，附此敘明。
七、據上論結，本件上訴為無理由，依民事訴訟法第449條第1項
    、第78條，判決如主文。
中　　華　　民　　國　　94　　年　　5 　　月　　25　　日
                  民事第8庭審判長法  官 游明仁
                                 法  官 魏麗娟
                                 法  官 陳邦豪
正本係照原本作成。
如不服本判決，應於送達後20日內向本院提出上訴書狀，其未表
明上訴理由者，應於提出上訴後20日內向本院補提理由書狀（均
須按他造當事人之人數附繕本）上訴時應提出委任律師或具有律
師資格之人之委任狀；委任有律師資格者，另應附具律師資格證
書及釋明委任人與受任人有民事訴訟法第466條之一第一項但書
或第二項（詳附註）所定關係之釋明文書影本。
中　　華　　民　　國　　94　　年　　5 　　月　　27　　日
   　　　　　　　　　　　　　　　書記官 于  誠
附註：
民事訴訟法第四百六十六條之一（第一項、第二項）：
對於第二審判決上訴，上訴人應委任律師為訴訟代理人。但上訴
人或其他法定代理人具有律師資格者，不在此限。
上訴人之配偶、三親等內之血親、二親等內之姻親，或上訴人為
法人、中央或地方機關時，其所屬專任人員具有律師資格並經法
院認為適當者，亦得為第三審訴訟代理人。
